【裁判字號】    95,台上,3773
【裁判日期】    950713
【裁判案由】    違反貪污治罪條例
【裁判全文】
最高法院刑事判決            九十五年度台上字第三七七三號
    上  訴  人  甲○○
                乙○○
                        1號
    上 列一 人
    選任辯護人  吳漢成律師
上列上訴人等因違反貪污治罪條例案件，不服台灣高等法院花蓮
分院中華民國九十五年四月二十五日第二審判決（九十三年度上
訴字第一七一號，起訴案號：台灣台東地方法院檢察署九十年度
偵字第四九號、第五十號、九十年（原判決誤載為九十一年）度
偵字第一三三號、第四七四號），提起上訴，本院判決如下：
    主  文
原判決關於甲○○、乙○○部分撤銷，發回台灣高等法院花蓮分
院。
    理  由
本件原判決撤銷第一審關於上訴人甲○○、乙○○部分之科刑判
決，改判仍論處上訴人等共同依據法令從事公務之人員，利用職
務上之機會，詐取財物罪刑（甲○○處有期徒刑七年二月，乙○
○處有期徒刑七年）；固非無見。
惟查：一、原判決事實認定上訴人等基於為自己不法所有之意圖
，於民國八十九年五、六月間，假借當時尚未成立之台東縣池上
鄉福原社區發展協會（下稱福原社區）名義，由甲○○向台東縣
政府建議補助福原社區多媒體電腦以及周邊設備一套，隨即由陳
志隆購買多媒體電腦及週邊設備一套（含軟體），先送至池上民
眾服務社，迨月餘，甲○○服務處成立後，再將電腦設備移轉至
該服務處，交由乙○○收受後，甲○○即指示乙○○，以甲○○
議員名義，向台東縣政府建議補助福原社區採購電腦設備，經台
東縣政府審核，乙○○再通知陳志隆出具內容包含項目為多媒體
電腦等文件，據以向台東縣政府報領購買電腦之費用新台幣（下
同）十萬元，以此方式詐得電腦設備一套等情。於理由欄貳、一
(四)(六)則以證人即福原社區理事長吳金添及甲○○服務處人員鄭惠
珍之證述，認福原社區自八十九年三月起迄十月止均無辦公處所
，而上開電腦設備係於同年十月間始自甲○○服務處搬至吳金添
住處供福原社區使用，甲○○向福原社區借用上開電腦設備之借
據，其上日期雖載八十九年六月二十日，但並非當日所書立，係
於同年八月間所製作，因而為不利上訴人等之認定（原判決正本
第五頁至第六頁）。但上開吳金添、鄭惠珍之供述，倘屬非虛，
福原社區似於八十九年三月間即已成立，並由吳金添任理事長，
原判決事實認定上訴人等係於八十九年五、六月間，假借未成立
之福原社區名義建請台東縣政府補助，即與卷內資料不相適合，
自有證據上理由矛盾之違誤。又依原判決之認定，甲○○似於八
十九年八月間書立借據借用上開電腦設備，嗣於同年十月間送回
予吳金添住處供福原社區使用；如果無訛，則上訴人等辯稱因福
原社區無固定辦公場所，所以搬動電腦設備，其等並無不法所有
意圖等語，是否全然無據？原判決未深入究明，遽行判決，亦有
違誤。二、本件檢察官起訴係指甲○○於八十九年三、四月間藉
口有使用電腦之需要，向陳志隆要求賄賂，陳志隆乃購買上開電
腦設備交付，嗣於同年五、六月間，甲○○始向台東縣政府建議
補助福原社區採購電腦設備，經台東縣政府審核，通知陳志隆出
具內容包含項目為多媒體電腦等文件，據以向台東縣政府共同詐
取電腦設備費十萬元，陳志隆並交付二萬元予甲○○；因認甲○
○係犯貪污治罪條例第四條第一項第五款之對於違背職務之行為
收受賄賂及第五條第一項第二款之利用職務上機會詐欺取財罪嫌
，所犯二罪係犯意各別，應分論併罰，有起訴書可稽。原判決則
認上訴人等係先要求陳志隆購買上開電腦設備後，再以建請台東
縣政府補助福原社區購買電腦之方式，由陳志隆檢付購買單據領
取十萬元之方式，詐取上開電腦設備，因認上訴人等僅成立利用
職務上機會詐欺取財罪。但如何認定甲○○上開行為，自始即基
於向台東縣政府詐騙電腦設備之犯意而為，而非如檢察官所指之
係分別基於要求賄賂及詐欺之犯意為之，原判決未詳為說明其認
定之理由，自有判決理由不備之違誤。又檢察官起訴並未指陳志
隆採購二套電腦設備，且指甲○○所犯二罪應數罪併罰，乃原判
決於理由欄、二(六)及三、說明：「至如附表2編號3所示之電腦
設備，係被告甲○○利用職務上機會，與被告乙○○共同向台東
縣政府詐取之財物，均已如前述，並沒有由陳志隆另外再採購一
套電腦供作賄賂之用」、「本院（指原審）復查無其他積極證據
足以證明被告甲○○有如公訴人所述之利用職務上機會詐取財物
及違背職務收受賄賂犯行（指如原判決附表一至三之犯行，包括
甲○○收受電腦設備及上開二萬元部分），原應為無罪之諭知，
然公訴意旨認此部分與前開論罪科刑部分有連續犯之裁判上一罪
關係，爰不另為無罪之諭知」（原判決正本第十頁、第十一頁）
，所為之論述，亦有可議。三、原判決於理由欄壹、二、說明：
「被告乙○○雖無議員身分，非依法令從事公務之人員，惟依貪
污治罪條例第三條規定，與前條人員共犯該條例之罪者，亦依該
條例處斷」（原判決正本第七頁）；倘屬無訛，乙○○係非依據
法令從事公務之人員與依據法令從事公務之甲○○共犯，則其主
文未諭知「共同非依據法令從事公務之人員，與依據法令從事公
務之人員，利用職務上之機會，詐取財物」亦有疏漏。綜上，應
認原判決關於甲○○、乙○○部分有撤銷發回之原因。原判決認
其他有裁判上一罪關係部分，基於審判不可分原則，應一併發回
。
據上論結，應依刑事訴訟法第三百九十七條、第四百零一條，判
決如主文。
中    華    民    國  九十五  年    七    月   十三   日
                      最高法院刑事第十二庭
                          審判長法官  林  永  茂
                                法官  洪  文  章
                                法官  蘇  振  堂
                                法官  蕭  仰  歸
                                法官  何  菁  莪
      本件正本證明與原本無異
                                      書  記  官
中    華    民    國  九十五  年    七    月   二十   日
                                                      Ｑ


司法院資訊處製作；財團法人民間司法改革基金會備份。
